【裁判字號】    90,易,2087
【裁判日期】    900914
【裁判案由】    詐欺
【裁判全文】
臺灣臺中地方法院刑事判決                          九十年度易字第二八七號
    公  訴  人  臺灣台中地方法院檢察署檢察官
    被      告  丙○○
右列被告因詐欺案件，經檢察官提起公訴（八十九年度偵字第一九一八五號、九十年
度偵字第四一二號），本院判決如左：
    主  文
丙○○無罪。
    理  由
一、本件公訴意旨略以：被告丙○○基於為自己不法所有意圖之概括犯意，明知自己
    無償債能力，佯以工作不順，母親臥病急需用錢為由，分別自民國八十六年十一
    月中旬起至八十七年二月底左右止，在台中市○○路○段五九八號八樓處，陸續
    向告訴人乙○○詐借合計新台幣（下同）十三萬一千四百三十九元，保證於八十
    七年元月中旬開始，逐月償還借款，及自八十六年十二月一日起至八十八年五月
    十二日止，在台中縣豐原市○○路北坑巷六號處，陸續向告訴人甲○○詐借合計
    十六萬元，立下便條式的借貸字據二紙以取信於告訴人甲○○，同時保證於八十
    七年八月中旬起，逐月償還借款，致告訴人乙○○、甲○○不疑有他，如數交付
    借貸。詎事後屆期告訴人乙○○、甲○○向被告催討借款遭拒，繼而避不見面，
    告訴人乙○○與甲○○始知受騙。因認被告涉犯刑法第三百三十九條第一項之詐
    欺取財罪嫌等語。
二、按犯罪事實應依證據認定之，無證據不得推定其犯罪事實；又不能證明被告犯罪
    或其行為不罰者，應諭知無罪之判決，刑事訴訟法第一百五十四條、第三百零一
    條第一項分別定有明文。又刑法第三百三十九條第一項詐欺罪之成立，以意圖為
    自己或第三人不法所有，以詐術使人將本人或第三人之物交付為要件。所謂以詐
    術使人交付，必須被詐欺人因其詐術而陷於錯誤，若其所用方法，不能認為詐術
    ，亦不致使人陷於錯誤，即不構成該罪，最高法院四十六年台上字第二六０號亦
    著有判例。刑法第三百三十九條之詐欺罪，係以行為人於客觀上施用詐術使人陷
    於錯誤，並於行為之初，即已意圖為不法之所有或意圖得財產上之不法利益，為
    其構成要件，至於民事債務當事人間，若有未依債務本旨履行給付之情形，在一
    般社會經驗而言，原因非一，其因不可歸責之事由無法給付，或因合法得對抗他
    造主張抗辯而拒絕給付，甚至債之關係成立後，始行惡意遲延給付，皆有可能，
    非必出於自始無意給付之詐欺犯罪一端，又刑事被告依法不負自證無罪之義務，
    苟無足以證明其債之關係發生時自始故意藉此從事財產犯罪之積極證據，自難違
    反刑事訴訟法第一百五十四條之規定，以被告單純債務不履行之客觀事態，推定
    被告自始即有不法所有之意圖而施用詐術。
三、公訴人認被告涉犯詐欺取財罪嫌，無非以告訴人乙○○、甲○○於偵查中指訴被
    告以工作不順以致金錢不濟又逢家人臥病在床急需一筆錢為由，陸續向其等借款
    ，且有借貸字據影本二紙在卷可資佐證；被告自承借貸時每月工作薪資不到一萬
    元，是被告借款時，已明知自己並無償債能力，仍四處告貸，其有為自己不法所
    有之意圖甚明；被告所辯因其母生病就醫需要用錢，然又提不出相關就醫證據證
    明，顯係被告事後卸責之詞，為主要論據。
四、訊據被告堅決否認有何詐欺取財之犯行，辯稱：伊確實係因母親生病、又有子女
    要扶養等原因，致週轉不靈，始向告訴人二人借款，伊無詐欺之意圖等語。經查
    ：
(一)、告訴人乙○○、甲○○指訴被告以母親生病急需現金週轉等理由，陸續向告訴
      人乙○○、甲○○各借得十三萬一千四百三十九元、十六萬元，未依約清償之
      事實，固據告訴人甲○○其提出借貸字據影本二件為證，亦為被告所供認不諱
      ，惟此僅足以證明被告確實積欠告訴人二人債款，尚非認定被告確實犯有詐欺
      罪之積極證據，亦即仍不足以證明被告於借款之初，即有為自己不法所有之意
      圖而詐騙告訴人之故意。
(二)、被告之母鄭陳秀墨確曾因高血壓性心臟病，陸續自八十六年十月三日至同年十
      二月三十日至集集鎮衛生所就診達十三次，此有被告提出之該衛生所診斷證明
      書一件附卷可按，而上開就診期間，與被告向告訴人二人借貸約略在同一時期
      ，則被告以其母親生病就醫需要用錢為由，向告訴人二人借貸，尚難認其有虛
      構事實，告訴人二人亦未因之陷於錯誤而貸與金錢。
(三)、被告與告訴人乙○○在借貸當時，同任職於三商人壽保險股份有限公司 (下稱
      三商人壽)，告訴人乙○○係被告之主管；另被告與告訴人甲○○之妻董冠妙
      係具同學情誼之朋友關係，被告係透過董冠妙向告訴人甲○○借貸之事實，分
      據告訴人乙○○、甲○○陳明，足見被告與告訴人二人間應係同事、朋友間正
      常借貸關係，自難認被告嗣後未依約清償之客觀事態，即認定被告於借款之初
      ，有為自己不法所有之意圖而詐騙告訴人二人之故意。
(四)、被告係五十二年六月五日生，有法務部戶役政連結作業系統內載之戶籍資料可
      查，其在借款之八十六、七年間年約三十四、五歲，正值年富力強之時，而被
      告向乙○○、甲○○係陸續借款，所借得之款項亦各僅十三萬一千四百三十九
      元、十六萬元，並非巨資，縱被告當時工作不順，在三商人壽之工作收入不高
      ，惟並不意謂被告借貸當時即已預料其將來必定無力清償，公訴人以被告自承
      借貸時每月工作薪資不到一萬元，即謂被告借貸當時已明知無償債能力，而有
      詐欺之不法意圖，似嫌遽斷。再進一步言，縱認被告借貸當時確已陷於無償債
      能力之狀態，然刑法上詐欺罪之立法意旨，係以禁止於經濟行為中使用不當之
      方法得利為規範目的，因此，除有具體情事，足認一方違背正當之經濟秩序，
      始應予以制裁外，均應屬民事法律關係之範疇，執此，債務人因經濟情況不佳
      ，向債權人借貸時，如未以不法手段隱瞞資力之狀況，並誤導債權人對債信風
      險之判斷，自無詐欺可言，否則，如謂己身經濟狀況不佳，即不得向他人借款
      融通資金，非但使經濟上之弱者益陷於絕境，更與社會互助法則有違，而被告
      既僅係以急需現金週轉為由，陸續向告訴人二人借款，被告借貸當時業已告知
      經濟狀況不佳之情況，亦無隱瞞資力之具體作為，自不得以詐欺罪論處。
(五)、被告於本院審理時業已與告訴人二人和解，並陸續清償部分欠款，業據被告及
      告訴人二人陳明，並有和解書二紙附卷可查，準此以觀，被告並非全無償債誠
      意，更難認其有詐欺之行為。
(六)、綜上所述，本件雙方之爭執應屬債務不履行之民事糾紛範圍，尚難認為被告有
      何不法所有之意圖而施用詐術，或使告訴人二人陷於錯誤而貸予金錢，揆諸前
      開說明，即不能以詐欺罪相繩。此外，本院復查無其他積極證據足以證明被告
      有被訴之詐欺犯行。是被告之犯罪既不能證明，依法應為無罪之諭知。
據上論斷，應依刑事訴訟法第三百零一條第一項，判決如主文。
中      華      民      國      九十      年      九      月    十四    日
                                      臺灣臺中地方法院刑事第五庭
                                          法  官  劉長宜
右正本證明與原本無異。
如不服本判決，應於判決送達後十日內，向本院提出上訴狀。
                                          書記官
中      華      民      國      九十      年      九      月     十九   日


司法院資訊處製作；財團法人民間司法改革基金會備份。
